【裁判字號】    98,訴,1650
【裁判日期】    981030
【裁判案由】    塗銷所有權移轉登記 等
【裁判全文】
臺灣高雄地方法院民事判決              98年度訴字第1650號
原      告  新加坡商星展銀行股份有限公司
法定代理人  乙○○
訴訟代理人  丙○○
被      告  丁○○
            戊○○
            甲○○
上列當事人間請求塗銷所有權移轉登記等事件，本院於民國98年
10月6 日言詞辯論終結，判決如下：
    主  文
被告丁○○、甲○○間就如附表所示土地所有權之贈與債權行為
及移轉所有權之物權行為均撤銷。
被告甲○○應將如附表所示土地於民國九十三年七月十四日以夫
妻贈與為登記原因之所有權移轉登記予以塗銷。
確認被告戊○○就被告丁○○所有就如附表所示土地，所設定之
新台幣壹佰捌拾萬元抵押權所擔保之債權及抵押權均不存在。
被告戊○○於民國九十三年七月一日以高雄縣路竹地政事務所民
國九十三年字號：路普字第○四九三三○號登記之新台幣壹佰捌
拾萬元抵押權應予塗銷。
訴訟費用由被告負擔。
    事  實  及  理  由
甲、程序方面：
一、按不變更訴訟標的，而補充或更正事實上或法律上之陳述者
    ，非為訴之變更或追加，民事訴訟法第256 條定有明文。經
    查，原告起訴時原第四項聲明為「被告丁○○、戊○○間於
    民國93年7 月1 日以高雄縣路竹地政事務所民國93年字號：
    路普字第049330號登記之新台幣（下同）180 萬元抵押權應
    予塗銷」（見起訴狀，本院卷第2 頁），然按訴請塗銷登記
    時，僅須列現登記名義人為被告，故原告就此項聲明部分撤
    回被告丁○○部分，依首揭規定，僅係更正其聲明，非為訴
    之變更，於法自應予以准許。
乙、實體方面：
一、原告主張：訴外人立億交通事業股份有限公司（下稱立億公
    司）於民國93年2 月10日向泛亞商業銀行股份有限公司（下
    稱泛亞銀行，後於93年3 月19日更名為寶華商業銀行股份有
    限公司，嗣於97年5 月24日由原告概括承受其營業及資產、
    負債）借款200 萬元（下稱系爭借款），並由被告丁○○及
    訴外人謝富淵、謝琇美擔任系爭借款之連帶保證人，嗣立億
    公司自93年6 月11日起即未依約償還本息，依約系爭借款視
    為全部到期，尚有本金1,811,476 元及利息、違約金未償。
    詎丁○○為系爭借款之連帶保證人，依法對系爭借款應負連
    帶保證責任，惟其為規避強制執行，竟先於93年6 月30日將
    其所有如附表所示土地無償贈與予被告甲○○（下稱系爭贈
    與契約），並於93年7 月14日完成所有權移轉登記；後再與
    被告戊○○通謀而為虛偽借貸行為，並於93年7 月1 日就系
    爭土地設定債權額為180 萬元抵押權予戊○○（下稱系爭抵
    押權），以規避原告對其財產之強制執行而損害原告對丁○○之債權。為此，爰依民法第244 條第1 項、第87條、第11
    3 條、第242 條等規定，提起本訴，請求撤銷丁○○、甲○○間之贈與契約及移轉登記之物權行為，並塗銷丁○○、甲○○間之上開所有權移轉登記，及確認丁○○、戊○○就上
    開抵押權所擔保借款債權不存在，及戊○○應塗銷上開抵押
    權登記之判決等語，並聲明：如主文所示。
二、被告丁○○則抗辯以：如附表所示土地雖係基於系爭贈與契
    約而由伊移轉登記與配偶甲○○，惟伊雖於系爭借款之融資
    貸款契約上簽名，但印文非屬真正，伊並未同意擔任系爭借
    款之連帶保證人，伊將系爭土地贈與甲○○時，尚不知系爭
    借款未清償之事，係因伊為臨時工，恐日後或遭不測，始贈
    與予甲○○；另伊前自84年起即向姪女戊○○借款，最大一
    筆借款為92年間所借貸之32萬，故將伊之土地設定抵押權予
    戊○○，原告之要求並不合理等語。並聲明：原告之訴駁回
    。
三、被告甲○○則抗辯以：係因丁○○恐日後或有不測，始將如
    附表所示土地贈與予伊等語。並聲明：原告之訴駁回。
四、被告戊○○則抗辯以：伊確有借貸金錢予丁○○等語。並聲
    明：原告之訴駁回。
五、本件不爭執事項：
（一）立億公司於93年2 月10日向泛亞商業銀行借貸200 萬元，
      嗣立億公司自93年6 月11日起即未依約償還本息，依約視
      為全部到期，尚有系爭借款之本金1,811,476 元及利息、
      違約金未償。
（二）丁○○確於系爭借款之融資貸款契約上簽名。
（三）泛亞商業銀行後於93年3 月19日更名為寶華商業銀行股份
      有限公司，嗣於97年5 月24日由原告概括承受其營業及資
      產、負債。
（四）丁○○於93年6 月30日如附表所示土地無償贈與予甲○○
      ，並於93年7 月14日完成所有權移轉登記。
（五）丁○○於93年7 月1 日就如附表所示土地設定系爭抵押權
      予戊○○。
（六）丁○○除如附表所示土地外，已無其他財產足供清償系爭
      借款債務。
六、本件爭執事項：
（一）原告是否為丁○○之債權人？即丁○○是否為系爭借款之
      連帶保證人？
（二）如認原告為丁○○之債權人，則原告依民法第244 條第1
      項規定，訴請撤銷丁○○、甲○○間就系爭土地所為之贈
      與及移轉登記行為，進請求甲○○塗銷所有權移轉登記行
      為，是否有據？
（三）丁○○、戊○○間是否有債權債務關係存在？即系爭抵押
      權是否屬虛偽設定？原告訴請確認系爭抵押權無效，進請
      求戊○○塗銷系爭抵押權之登記，是否有理由？
七、丁○○、甲○○間系爭贈與契約部分：
    按債務人所為之無償行為，有害及債權者，債權人得聲請法
    院撤銷之，民法第244 條第1 項定有明文。查本件原告主張
    丁○○有擔任立億公司系爭借款債務之連帶保證人，及如附
    表所示土地係基於丁○○、甲○○2 人間有系爭贈與契約為
    由，由丁○○於93年7 月14日移轉登記為甲○○所有等事實
    ，已據其提出與所述相符之土地登記謄本、融資貸款契約書
    、催收查詢單等件為證，丁○○、甲○○對此亦不爭執，自
    堪信屬實。其次，原告主張立億公司有未依約還款而已喪失
    期限利益一節，丁○○固不爭執，惟辯稱其並未同意擔任系
    爭借款之連帶保證人，然按當事人主張有利於己之事實者，
    就其事實有舉證之責任，民事訴訟法第277 條前段定有明文
    。原告對於自己主張之事實已盡證明之責後，被告對其主張
    ，如抗辯其不實並提出反對之主張者，則被告對其反對之主
    張，亦應負證明之責，此為舉證責任分擔之原則（參照最高
    法院18年上字第2855號判例）。查丁○○確已簽名同意擔任
    立億公司向原告借款之連帶保證人，此有系爭借款之契約書
    在卷可稽（參本院卷第8-11頁），丁○○亦不爭執於系爭借
    款契約上簽名之事實，衡以丁○○為一智識成熟之成年人，
    當無不知連帶保證意義之理，其於立億公司向原告借款時，
    既在連帶保證人欄內簽名，自應負連帶保證人責任，況其就
    未同意擔任連帶保證人一節，亦未提出證據資料供本院參酌
    ，故丁○○所辯其未同意擔任立億公司向原告借款之連帶保
    證人等語，核非可採。進而，以丁○○亦自承除如附表所示
    土地外，並無其他財產之狀況（參本院卷第6 頁），顯然丁○○、甲○○間移轉如附表所示土地所有權之行為，確已減
    損丁○○之資力而導致原告所主張借款債權陷於無法獲得全
    額滿足之情形，原告謂丁○○、甲○○間就如附表所示土地
    之系爭贈與債權行為及移轉所有權物權行為已侵害其債權，
    應屬有據，則其依民法第244 條第1 項規定訴請撤銷各該債
    權及物權行為後，並塗銷前開由丁○○移轉登記為甲○○所
    有之所有權移轉登記，為有理由，應予准許。
八、丁○○、戊○○間之系爭抵押權之設定行為是否為通謀虛偽
    意思表示？
（一）按確認法律關係之訴，非原告有即受確認判決之法律上利
      益者，不得提起之，民事訴訟法第247 條第1 項前段定有
      明文。所謂即受確認判決之法律上利益，係指因法律關係
      之存否不明確，致原告在私法上之地位有受侵害之危險，
      而此項危險得以對於被告之確認判決除去者而言，有最高
      法院42年台上字第1031號判例之要旨可資參照。本件原告
      主張丁○○、戊○○間就如附表所示土地係通謀虛偽意思
      表示，虛偽設定系爭抵押權，致令上開土地上存在系爭抵
      押權之負擔等情，為丁○○、戊○○所否認，足認原告私
      法上債權之獲償地位，有因被告間通謀虛偽製造假債權及
      通謀虛偽設定抵押權之外觀，而致有受侵害之危險，且該
      危險可藉由法院之確認判決予以除去，從而原告提起本件
      確認訴訟（並進而為塗銷登記請求），自足認有確認利益
      存在，合先敘明。
（二）次按「表意人與相對人通謀而為虛偽意思表示者，其意思
      表示無效。」；「無效法律行為之當事人，於行為當時知
      其無效，或可得而知者，應負回復原狀或損害賠償之責任
      。」；「債務人怠於行使其權利時，債權人因保全債權，
      得以自己之名義，行使其權利。」，民法第87條第1 項、
      第113 條、第242 條前段分別定有明文。再按「當事人主
      張有利於己之事實者，就其事實有舉證之責任。」，民事
      訴訟法第277 條前段定有明文。而「確認法律關係不成立
      之訴，原告如僅否認被告於訴訟前所主張法律關係成立原
      因之事實，以求法律關係不成立之確認，應由被告就法律
      關係成立原因之事實，負舉證之責。」，有最高法院20年
      上字第709 號判例之要旨可資參照。依上開法條之規定及
      判例要旨，本件原告既主張丁○○、戊○○間就系爭抵押
      權之設定係通謀虛偽意思表示，並否認丁○○、戊○○間
      有系爭抵押權所擔保之180 萬元借款債權關係存在，自應
      由丁○○、戊○○就上開法律關係之真正負舉證之責任。
（三）就上開事實，丁○○、戊○○雖抗辯並非通謀虛偽云云。
      惟查就系爭抵押權所擔保債權，丁○○、戊○○雖陳稱：
      丁○○於84年起至92年間，幾乎每個月都會跟戊○○借錢
      ，每月借3 、5 千至1 萬元不等，都是拿現金，沒有寫借
      據，沒有付利息，92年6 月時丁○○有向戊○○借32萬元
      ，一樣是拿現金沒有借據，沒有利息，84年至92年間偶而
      丁○○如果做工有錢，會還個1 、2 千元，到底共還多少
      錢，也不清楚，總共借了多少錢也不清楚等語（參本院卷
      第79頁），惟其2 人均未提出任何借款往來證明，況其2
      人雖為叔姪關係，然均各自有家庭，焉有長期間借貸卻從
      未紀錄借貸金額及約定償還期限之理，實與常情不符。則
      丁○○、戊○○2 人間借貸金額實不明，又無法提出借款
      證明文件，自不能證明有交付任何借款之事實，則債權並
      未存在，應可認定，原告請求確認丁○○、戊○○2 人間
      180 萬元之債權不存在，為有理由。
（四）再按抵押權為從屬於主債權之存在而存在，以所擔保之原
      債權存在為前提要件，丁○○、戊○○就如附表所示土地
      固有一般抵押權之設定登記，然因抵押權係從屬於債權，
      而丁○○、戊○○2 人又無法提出借款證明文件，尚不能
      證明已交付任何借款，則債權並未存在，即無抵押權成立
      之可言，亦不能因有系爭抵押權設定登記之事實，而推定
      上開債權存在，自堪信丁○○、戊○○2 人就如附表所示
      土地所為之抵押權設定係出於通謀之虛偽意思表示，依法
      無效。而債務人怠於行使其權利時，債權人因保全債權，
      得以自己名義，行使其權利，民法第242 條前段定有明文
      。本件丁○○、戊○○2 人間既無180 萬元債權債務關係
      ，則其等設定抵押權行為因通謀虛偽意思表示而自始當然
      無效，丁○○本得訴請戊○○塗銷系爭抵押權設定登記，
      惟丁○○並未行使，顯有怠於行使權利之情事，則原告為
      保全債權，主張代位丁○○訴請戊○○塗銷系爭抵押權登
      記，即屬有據。
九、綜上所述，被告所辯，均不足採信，從而，原告依民法第24
    4 條第1 項規定，訴請撤銷被告丁○○、甲○○間就如附表
    所示土地所為之前開贈與債權行為及所有權移轉之物權行為
    ，並塗銷於93年7 月14日由被告丁○○移轉為被告甲○○之
    所有權移轉登記；以及依民法87條通謀虛偽意思表示及民法
    第242 條之代位權之規定，請求確認被告丁○○與被告戊○○之債權不存在，並進而請求塗銷如附表所示土地上之抵押
    權設定，為有理由，應予准許
十、兩造其餘之攻擊或防禦方法及證據，經本院斟酌後，認為均
    不足以影響本判決之結果，自無逐一詳予論駁之必要，併此
    敘明。
十一、結論：本件原告之訴為有理由，爰依民事訴訟法第78條、
      第85條第1 項，判決如主文。
中    華    民    國    98    年    10    月    30    日
                      民事鳳山分庭法  官  林意芳
上為正本係照原本作成。
如不服本判決，應於送達後20日內，向本院提出上訴狀並表明上
訴理由，如於本判決宣示後送達前提起上訴者，應於判決送達後
10日內補提上訴理由書（須附繕本）。
中    華    民    國    98    年    10    月    30    日
                                  書記官  陸艷娣
附表：
  坐落高雄縣路竹鄉○○段第865 地號土地之應有部分125/1000
  所有權。

司法院資訊處製作；財團法人民間司法改革基金會備份。
